【裁判字號】    90,台上,852
【裁判日期】    900518
【裁判案由】    損害賠償
【裁判全文】
最高法院民事判決                                  九十年度台上字第八五二號
    上  訴  人  甲○○
    訴訟代理人  俞兆年律師
    被 上訴 人  泰源投資股份有限公司
    法定代理人  陳炳輝
    訴訟代理人  陳志雄律師
右當事人間請求損害賠償事件，上訴人對於中華民國八十八年六月八日台灣高等法院
第二審判決（八十七年度重上字第四○九號），提起上訴，本院判決如左：
    主  文
原判決除假執行部分外廢棄，發回台灣高等法院。
    理  由
本件被上訴人主張：上訴人係恆豐投資股份有限公司（下稱恆豐公司）之董事長，恆
豐公司與被上訴人係屬關係企業，恆豐公司因業務上之需要，陸續向被上訴人借款，
至民國八十二年底止，共借款本金新台幣（下同）一億八千三百九十萬元，利息一千
九百五十二萬六千七百九十元，被上訴人已就其中一億元債權部分獲得勝訴判決。上
訴人與訴外人賀膺才前以個人名義各向富邦公司借款六千萬元，合計一億二千萬元，
並由恆豐公司提供其所有之廣豐公司股票設定質權為擔保。該一億二千萬元之借款，
賀膺才除償還二千八百萬元外，其餘九千二百萬元，由上訴人清償並取回恆豐公司出
質之廣豐股票，股票取回後，上訴人再依據恆豐公司八十三年一月八日違法之董、監
事會議決議，將該股票出售後，以所得價金償還上訴人。惟上訴人所償還之九千二百
萬元，除其中三千二百萬元係賀膺才之借款外，其餘六千萬元，係上訴人私人之借款
，恆豐公司以出賣其所有廣豐股票之價款，付予上訴人私人之九千二百萬元，雖得恆
豐公司董、監事會議之追認或授權，亦屬違法。且上訴人亦因犯業務侵占罪經判處有
期徒刑一年確定，依民法第一百七十九條不當得利、第一百八十四條侵權行為及第五
百四十二條規定，應對恆豐公司返還不當得利或負賠償責任，而恆豐公司別無其他財
產，又怠於行使其權利，被上訴人自得代位恆豐公司請求上訴人返還或賠償該出售廣
豐公司股票所得股款中之六千二百五十萬元，並代位恆豐公司受領等情。因而求為命
上訴人給付恆豐公司六千二百五十萬元及自八十六年十二月三日起至清償日止，按年
息百分之五計算之利息，並由被上訴人代位受領之判決。
上訴人則以：恆豐公司之幕後老板係賀膺才，上訴人僅為形式上之負責人，實際財務
仍由賀膺才掌控，並由被上訴人之法定代理人陳炳輝承賀膺才之命負責操盤。本件賀
膺才以個人名義向富邦公司借款六千萬元支用，由恆豐公司提供其所有之廣豐公司之
股票五百五十一萬八千股為質押；另上訴人以個人名義向富邦公司借得之六千萬元，
由上訴人簽發面額各三千萬元之支票二紙交恆豐公司會計邱金鳳處理，該筆款亦係由
恆豐公司支用。而賀膺才借款後除清償二千八百萬元外，其餘均置之不理，恆豐公司
為免其提供設質之股票遭銀行賤價拍賣，上訴人乃依恆豐公司八十三年一月八日作成
之董監事決議先行對外借款清償其餘之九千二百萬元，將質押之股票贖回，再依該決
議處分股票，歸還上開代償款項，上訴人並非無權處分。又上訴人依據恆豐公司之委
任及授權，先自行對外借款代償，以免恆豐公司之股票受銀行賤價拍賣而遭受損失，
恆豐公司依民法第五百四十六條規定應將該款返還上訴人，上訴人並無侵占、不當得
利之行為。且恆豐公司已表示對上訴人無債權，其意即含有拋棄債權之意思，故不論
恆豐公司自始對上訴人並無債權存在，縱或有之，亦因恆豐公司事後拋棄而不存在。
另縱認恆豐公司對上訴人有債權，其二年之時效，迄八十三年十二月二十二日亦已消
滅等語，資為抗辯。
原審將第一審所為被上訴人敗訴之判決廢棄，改判如其聲明，無非以﹕被上訴人起訴
時之訴訟標的為民法第一百八十四條侵權行為、第一百七十九條不當得利、第五百四
十二條損害賠償責任，然於起訴狀已詳載恆豐公司對上訴人有違背委任契約之損害賠
償債權等原因事實，故被上訴人於原審另引用民法第五百四十一條第一項、第五百四
十四條第一項、公司法第一百九十三條之規定，主張上訴人對恆豐公司應負違反委任
契約債務不履行損害賠償責任，係補充法律上之陳述，不生訴之追加問題。被上訴人
主張上訴人係恆豐公司董事長，恆豐公司分別於八十一年九月十日及同年十二月十八
日提供其所有廣豐公司股票共五百五十一萬八千股予訴外人賀膺才，作為質權設定擔
保品，向富邦公司借款共六千萬元。另於八十一年十二月二十二日提供廣豐公司股票
一百萬股，供上訴人向富邦公司設質借款六千萬元之擔保，嗣上訴人就上開借款提供
恆豐公司股票設定質權之行為，經台灣高等法院以八十五年度上易字第五二五二號判
決上訴人與賀膺才共犯業務侵占罪確定，另就上開借款，上訴人自認清償後，又由恆
豐公司處分其所有之廣豐公司股票部分得款中之九千二百萬元歸還上訴人所墊付之清
償款之事實，業據被上訴人提出富邦公司出具之債務清償証明書二紙、台灣高等法院
八十五年度上易字第五二五二號甲○○背信案件刑事判決影本一紙在卷可按，並經原
審法院調閱前開刑事案件查核屬實，復為兩造所不爭執，堪信被上訴人此部分之主張
為真實。查恆豐公司八十三年一月八日董監事會議記錄，參、討論事項：雖記載「說
明：本公司原供賀膺才董事私人借款之擔保品－廣豐公司股票六、五一八仟股，因賀
膺才董事積欠數月利息未繳且拒不歸還借款，為避免金融機構處分本公司資產，擬授
權董事長對外借款代位償還，並分批處分廣豐公司股票，優先歸還上項對外借款及利
息。決議：一致通過，同時追認董事長前所為之所有行為及資產處置措施。」，有董
監事會議在卷可按（一審卷六三、六四頁）。惟依公司法第一百九十三條規定：「董
事會執行業務，應依照法令章程及股東會之決議。董事會之決議，違反前項規定，致
公司受損害時，參與決議之董事，對於公司負賠償之責，但經表示異議之董事，有記
錄或書面聲明可證者，免其責任。」，民法第五百四十一條第一項規定：「受任人因
處理委任事務，所收取之金錢、物品及孳息，應交付於委任人。」，又受任人亦不得
為自已或他人利益，侵占委任人之財產或違背委任任務。本件上訴人為恆豐公司董事
長，上訴人以恆豐公司所有廣豐公司股票，為其個人及賀膺才私人借款之擔保，已經
被判處侵占罪刑確定在案。其後雖以其個人之款項清償借款，取回設質之股票，然竟
就取回之恆豐公司所有之廣豐公司股票出賣，再以所得之價款返還上訴人個人，更係
侵占恆豐公司股款。故八十三年一月八日董監事會議決議，將上訴人就恆豐公司所有
股票違法提供予賀膺才私人借款之擔保追認，並就公司所有股票不得以之出售用以給
付予董事私人之違法行為而為授權，自均違反前述法律規定，其參與之董事，應依公
司法第一百九十三條第二項規定對恆豐公司負賠償責任，不因有該違法之董監事會議
決議，而可免責。故該恆豐公司之董監事決議，不論是否包括上訴人借款質押之股票
，或僅指賀膺才借款質押之股票，上訴人均不得執此主張免責。又公司董監事非法決
議以出售公司所有股票所得金錢，用以清償董事長或董事私人之借款或清償私人所謂
「代墊款項」，係屬民法第五百四十四條第一項所規定之受任人處理委任事務逾越權
限行為，對公司不生效力。上訴人基於該無效決議受領恆豐公司出售股票價款之款項
，自無法律上之原因。且賀膺才借款三千二百萬元及上訴人私人借款六千萬元，係由
上訴人私自籌款償還，再由恆豐公司以出賣廣豐公司股票所得價款付予上訴人，故此
九千二百萬元，係上訴人直接由恆豐公司處獲得利益，上訴人自為直接受益人。上訴
人抗辯其受領該款非無法律上之原因，亦非受益人，委無足採。恆豐公司董監事非法
會議決議，就屬於恆豐公司所有之廣豐股票出售，所得價款，支付予上訴人私人，以
償還其私人所謂「代墊款項」，係受任人（即上訴人）因處理委任事務，將出售公司
所有廣豐公司股票所得之委任人（即恆豐公司）金錢，受任人（即上訴人）據為己有
，亦逾越受任人權限之行為，依民法第五百四十一條第一項、第五百四十二條、第五
百四十四條第一項及公司法第一百九十三條第二項規定，應對委任人恆豐公司負債務
不履行之損害賠償責任。又不當得利返還請求權及委任關係債務不履行損害賠償請求
權之時效為十五年，並無二年短期時效之適用，上訴人以時效完成為抗辯，亦非可採
。此外，上訴人並未舉證證明恆豐公司曾特別決議拋棄對上訴人之損害賠償請求權或
不當得利返還請求權債權，上訴人抗辯恆豐公司對上訴人縱有債權，亦因拋棄而不存
在云云，不足採信。上訴人依委任關係及不當得利法則，均應對恆豐公司負受任人不
履行債務之損害賠償或返還不得當利之債務，並自上訴人受領恆豐公司出售廣豐公司
股票價款時起，按法定利率計付遲延利息。恆豐公司已無其他財產足以清償被上訴人
之債權，恆豐公司對上訴人之前述債權，又均已屆清償期，其又怠於行使權利，則被
上訴人因保全自已之債權，顯有代恆豐公司行使其對上訴人前述債權之必要，並得代
位恆豐公司受領。被上訴人本於不當得利及委任之法律關係，請求上訴人給付恆豐公
司六千二百五十萬元，及加計法定遲延利息，並由被上訴人代位受領。自屬正當，應
予准許等詞，為其判斷之基礎。
按刑事判決所為事實之認定，於為獨立民事訴訟之裁判時本不受其拘束，而民事法院
雖得依自由心證，以刑事判決認定之事實為民事判決之基礎，然依民事訴訟法第二百
二十二條第四項之規定，應就其斟酌調查該刑事判決認定事實之結果所得心證之理由
，記明於判決，未記明於判決者，即為判決不備理由（本院四十年台上字第一五六一
號判例參照）。本件上訴人就恆豐公司提供其所有之廣豐公司股票為擔保，供上訴人
及賀膺才向富邦公司借款部分，一再否認上訴人有侵占行為，原審逕以此部分業經刑
事判決判處上訴人共犯業務侵占罪刑確定，認定上訴人確有侵占事實，而未說明其斟
酌調查該刑事判決認定事實之結果所得心證之理由，已有判決不備由之違法。次按公
司法第一百九十三條第一項所稱法令，係概括規定，如認董事會決議有違反法令情事
，自應具體說明其決議係違反何項法令，何以違反該項法令。本件原審認恆豐公司八
十三年一月八日之董監事會議決議違反法律規定，而未具體說明究係違反何項法律，
及何以違反該法律規定，遽為不利於上訴人之判決，亦有可議。上訴論旨，執以指摘
原判決不當，求予廢棄，非無理由。又債權人依民法第二百四十二條規定代位行使債
務人之權利，必須於債務人有怠於行使其權利情事時，始得為之，若債務人不能行使
其權利，債權人即不得代位行使。本件依上訴人提出之台灣台北地方法院八十六年度
破更(一)字第一號裁定，恆豐公司似於原審言詞辯論終結前，即受破產宣告。本件被上
訴人所代位行使之權利，恆豐公司究竟有無怠於行使該權利之情事，案經發回宜併注
意查明。
據上論結，本件上訴為有理由，依民事訴訟法第四百七十七條第一項、第四百七十八
條第一項，判決如主文。
中      華      民      國     九十     年      五      月     十八     日
                              最高法院民事第二庭
                                  審判長法官  曾  桂  香
                                        法官  劉  延  村
                                        法官  劉  福  聲
                                        法官  黃  秀  得
                                        法官  顏  南  全
      右正本證明與原本無異
                                              書  記  官
中      華      民      國     九十     年      五      月    二十九    日


司法院資訊處製作；財團法人民間司法改革基金會備份。
